臺灣高等法院臺中分院刑事判決　　　　94年度上訴字第1095號
上　訴　人　臺灣苗栗地方法院檢察署檢察官
上　訴　人
即　被　告　丙○○
　　　　　　　　　　弄8之3號4樓
上列上訴人因被告偽造文書等案件，不服臺灣苗栗地方法院92年
度訴字第352號中華民國94年3月24日第一審判決（起訴案號：臺
灣苗栗地方法院檢察署92年度偵字第1449、2773號），提起上訴
，本院判決如下：
    主　　  文
上訴駁回。
    事實及理由
一、本案經本院審理結果，認第一審判決認事用法及量刑均無不
    當，應予維持，並引第一審判決書記載之事實、證據及理由
    。（如附件）
二、檢察官上訴意旨略以：被告侵占金額高達二百萬元，且竊盜
    行為被查獲後，亦未誠心和解，請求從重量刑等語。被告上
    訴意旨略以：伊確實有原審判決所認定之竊盜、偽造文書及
    侵占犯行，但因偵查中相關證人等均有機會接觸收銀機，伊
    所侵占金額應未至原審判決所載等語。
三、本院查：被告前揭上訴理由，於原審法院審理時如何為法院
    所不採，其理由已據原審判決記載甚詳，本院仔細斟酌原審
    判決理由，認其事實之認定、理由之採擇，於相關證據法則
    、經驗法則、論理法則並無違背。至檢察官上訴部分，查原
    審判決就被告所犯業務侵占、竊盜、偽造文書等罪，依序判
    處有期徒刑一年六月、六月及八月，並定其執行刑為有期徒
    刑二年六月，參酌其本案犯罪情節、告訴人之損失、被告犯
    罪之動機、手段、犯罪後之態度等一切情狀，應屬適當。原
    審法院認事用法核無違誤，量刑亦屬允當，本件檢察官及被
    告之上訴均為無理由，應予駁回。
四、據上論斷，應依刑事訴訟法第三百六十八條、第三百七十三
    條，判決如主文。
本案經檢察官乙○○到庭執行職務。
中　　華　　民　　國　　94　　年　　8　 　月　　31　　日
                刑事第四庭  審判長法　官　洪　耀　宗
                                  法　官　江　德　千
                                  法　官　劉　登　俊
上列正本證明與原本無異。
除偽造文書部分外，其餘不得上訴。
如不服本判決應於收受送達後十日內向本院提出上訴書狀，其未
敘述上訴之理由者並得於提起上訴後十日內向本院補提理由書（
均須按他造當事人之人數附繕本）。
                                  書記官　鄧　智　惠
中　　華　　民　　國　　94　　年　　9 　　月　　2 　　日
                                                      Ｒ
附件：
臺灣苗栗地方法院刑事判決　　　　　　　 92年度訴字第352號
公　訴　人　臺灣苗栗地方法院檢察署檢察官
被　　　告　丙○○　男　26歲（民國○○年○月○日生）
　　　　　　　　　　身分證統一編號：Ｚ000000000號
　　　　　　　　　　住台北市○○區○○里○鄰○○路821巷4
　　　　　　　　　　弄8之3號4樓
選任辯護人　吳聖欽律師
上列被告因偽造文書等案件，經檢察官提起公訴（92年度偵字第
1449號、第2773號），本院判決如下：
    主  文
丙○○連續意圖為自己不法之所有，而侵占對於業務上所持有之
物，處有期徒刑壹年陸月。又竊盜，處有期徒刑陸月。又行使偽
造私文書，足以生損害於他人，處有期徒刑捌月；偽造之「甲○
○」印章壹顆、民國91年9 月19日合解書上偽造之「甲○○」印
文及署押各壹枚均沒收。應執行有期徒刑貳年陸月；偽造之「甲
○○」印章壹顆、民國91年9 月19日合解書上偽造之「甲○○」
印文及署押各壹枚均沒收。
    事  實
一、丙○○自民國（下同）90年1 月1 日起，在苗栗縣竹南鎮○
    ○里○ 鄰○○路559 號甲○○所經營之「布洛瓦烘焙坊」任
    職，執行業務範圍包括在收銀台收取客人結帳之消費金額。
    丙○○因缺錢花用，竟基於意圖為自己不法所有之概括犯意
    ，自90年1 月31日起（起訴書誤載為自91年1 月31日起，業
    經公訴檢察官當庭更正），至91年7 月7 日止，趁客人買單
    不注意之際，明知客人並未退貨，在其業務上所作成之統一
    發票上為『退稅』（即『退貨』之意）之記載，使發票上所
    載之消費總金額低於客人實際交付金額，再將統一發票之客
    戶收執聯及客人點菜之菜單丟棄，統一發票之存根聯則提供
    店內稽核人員查帳之用而行使之，以避免客人發覺有異，並
    藉以逃避店內會計人員之稽核，中間之差額全部由丙○○侵
    吞入己。嗣於91年7 月間，丙○○調至苗栗縣苗栗市○○街
    2 號甲○○所開設之另一家「犁村飲食店」，業務範圍仍包
    括收取客人結帳之消費金額，丙○○承接上開同一為自己不
    法所有之概括犯意，自91年7 月12日起至91年8 月25日止，
    故技重施，以同一手法侵占犁村飲食店之客人消費金額，總
    計「布洛瓦烘焙坊」及「犁村飲食店」遭丙○○侵占之客人
    結帳消費金額，前後共達新台幣（下同）184 萬7 千6 百26
    元（起訴書原記載204 萬5 千9 百49元，經剔除與另一員工
    唐國耕侵占重疊部分，縮減為184 萬7 千6 百26元）。
二、丙○○另意圖為自己不法之所有，於91年8 月26日上午8 時
    28分（起訴書誤為30分，應予更正）之非上班時間，利用其
    所持有編號002 號之保全卡，解除「犁村飲食店」之中興保
    全系統後，進入店內徒手竊取營業櫃檯抽屜內之現金4 萬3
    千3 百50元，及監視器內之錄影帶2 捲，得手後將錄影帶丟
    棄在中山高速公路泰安休息站之垃圾桶內，現金則花費殆盡
    。嗣於同日上午9 時56分許，該店店長彭世博發現店內遭竊
    ，於同日上午10時15分許，通知中興保全股份有限公司人員
    及警方到場勘查該店1 樓至3 樓，發現店內門窗均未遭破壞
    ，但1 樓櫃檯上方之監視錄影帶遭人拿走，於是經由中興保
    全中部管制中心調閱相關資料，發現係遭丙○○之磁卡解除
    ，警方並在丙○○之自用小客車上，發現有幾張客人結帳用
    之消費帳單，經甲○○根據上開帳單查帳，發現店內並無這
    些帳款，於是從店裡之發票存根聯追查起，再比對丙○○之
    出勤卡，只要在丙○○之上班時間內，就會出現『退稅』之
    發票，經詢問丙○○何以會出現此種情形，丙○○見無法抵
    賴，於是向甲○○坦承確實有利用「退貨」之手法，侵占店
    內客人結帳之消費金額。
三、丙○○在東窗事發後，轉向其父龍心政謊稱需20萬元供賠償
    甲○○之用，使龍心政因此陷於錯誤，交付20萬元給丙○○
    （親屬間詐欺罪部分未據告訴），詎丙○○並未用以賠償甲
    ○○，反將該筆金額全部花費殆盡，為取信其父龍心政，丙
    ○○竟另行起意，先於91年9 月間某日，在苗栗縣竹南鎮附
    近，利用不知情之刻印店人員，偽造「甲○○」之印章1 顆
    （未扣案），再蓋用上開印章及偽簽「甲○○」之署押於「
    合解書」上（即和解書），而偽造甲○○名義之和解書後，
    進而持該份偽造之和解書，向其父龍心政佯稱已與甲○○達
    成和解而行使之，足以生損害於甲○○。嗣龍心政寫信向甲
    ○○道歉同時附上該份和解書，甲○○始發現丙○○偽造其
    名義之和解書。
四、案經苗栗縣警察局苗栗分局報請台灣苗栗地方法院檢察署檢
    察官偵查及由甲○○訴由同署檢察官偵查起訴。
    理  由
一、被告丙○○對其有事實欄一之行使業務上登載不實文書及業
    務侵占等犯行，固據其於警詢時及偵、審中供認不諱，惟否
    認侵占之金額有告訴人甲○○所稱之數額，辯稱：伊係自91
    年4 月間起開始侵占，只侵占約4 、50萬元，告訴人稱伊侵
    占204 萬餘元是不對的，因如此一來，伊每月侵占之金額就
    會在10萬元以上，告訴人豈可能不會發現？況另一員工唐國
    耕亦有侵占行為，不能把唐國耕侵占之金額算入伊侵占部分
    云云。經查：
（一）被告丙○○侵占日期係自90年1 月31日起至91年8 月25日
      止，業經告訴人甲○○及證人即被害人僱請之財務經理林
      金德到院證述屬實，並經公訴檢察官於93年7 月14日本院
      行準備程序時當庭更正（參見本院審理卷第96頁），故起
      訴書記載被告丙○○自91年1 月31日起開始侵占，應係筆
      誤所致，合先說明。被告丙○○雖辯稱：如依告訴人算法
      ，其每月豈不侵占10萬元，告訴人不可能不會發現云云乙
      節，然被告丙○○既自承：係自91年4 月起開始侵占，侵
      占金額大約4 、50萬元云云，則以其自91年4 月間起至同
      年8 月25日止，短短5 個多月就侵占4 、50萬元，顯然其
      每月侵占金額約近10萬元之譜，告訴人甲○○確亦從未發
      現，故被告丙○○一方面辯稱：如每月侵占10萬元，不可
      能不被告訴人發現云云，另方面又辯稱：係自91年4 月起
      開始侵占，侵占金額大約4 、50萬元云云，豈不互相矛盾
      ？
（二）被告丙○○侵占之手法，係趁客人買單不注意之際，明知
      客人並未退貨，在其業務上所作成之統一發票上為『退稅
      』（即退貨）之記載，使發票上所載之消費總金額低於客
      人實際交付金額，再將統一發票之客戶收執聯及客人點菜
      之菜單丟棄，統一發票之存根聯則提供店內稽核人員查帳
      之用，業據被告丙○○供承在卷。本院為明瞭被告丙○○
      如何使用上開手法侵占，乃於93年6 月10日準備程序中抽
      驗部分之統一發票情形如下：
（1） 本院於當日先勘驗90年2 月份被告丙○○之出勤卡如下：
      縱項共有6 欄，分別為日期欄、結束欄（如果上、下班時
      間打錯了，可以移到結束欄打）、加班欄、下班欄、上班
      欄、備註欄。
     1.2 月1 日上班時間：14時33分，下班時間：2 月2 日零
       時。
     2.2 月2 日上班時間：15時01分，下班時間：2 月3 日0時
       2 分（備註欄-1代表遲到1 分鐘）。
     3.2 月3 日上班時間：14時43分，下班時間：2 月4 日0時
       。
     4.2 月4 日上班時間：11時32分，下班時間：2 月5 日0時
       9 分。
     5.2 月5 日（被告公休）。
     6.2 月6 日上班時間：14時46分，下班時間：2 月7 日0時
       。
     7.2 月7 日上班時間：9 時24分，下班時間：2 月7 日19
       時（因被告沒有打卡，用補簽方式記載19時，並簽「龍
       」）。
     8.2月8日（被告公休）。
     9.2 月9 日上班時間：14時15分，下班時間：2 月10日0時
       05分。
     10.2 月10日上班時間：15時02分，下班時間：2 月11日0時
       06分。
     11.2 月11日上班時間：14時46分，下班時間：2 月12日0時
       。
     12.2 月12日上班時間：14時54分，下班時間：2 月13日0時
       。
     13.2月13日（被告公休）。
     14.2 月14日上班時間：14時40分，下班時間：2 月15日0時
       30分。
     15.2 月15日上班時間：8 時54分，下班時間：2 月15日18
       時01分。
     16.2月16日（被告公休）。
     17.2 月17日上班時間：14時56分，下班時間：2 月18日0時
       12分。
     18.2月18日（被告公休）。
     19.2月19日（被告請病假）。
     20.2 月20日上班時間：14時37分，下班時間：2 月21日0時
       06分。
     2 月21日上班時間：14時32分，下班時間：2 月22日0時
       01分。
     2 月22日上班時間：11時58分，下班時間：（被告未打
       卡）。
     2 月23日上班時間：14時50分，下班時間：2 月24日0時
       03分。
     2 月24日上班時間：10時53分，下班時間：2 月24日20
       時04分。
     2 月25日上班時間：8 時53分，下班時間：2 月25日18
       時12分。
     2 月26日上班時間：14時53分，下班時間：2 月27日0時
       。
     2 月27日上班時間：14時58分，下班時間：2 月28日0時
       04分。
     2 月28日上班時間：14時56分，下班時間：3 月1 日0時
       06分（被告打在2月1日下班欄）。
（2）本院接續勘驗90年2 月份統一發票（即核對偵查卷第60頁
     、第250 頁）之情形如下：
    (1)、2月1日：
      、發票號碼ＥＳ00000000至ＥＳ00000000之發票均無爭
          執，另ＥＳ00000000有在統一發票明細表中記載誤開
          作廢（偵查卷第250 頁）。
      、發票號碼：ＥＳ00000000，時間：18時40分，金額：
          1260 ，記載退稅後歸零。
      、發票號碼：ＥＳ00000000至ＥＳ00000000號發票均無
          爭執。
      、發票號碼：ＥＳ00000000，金額960 ，時間20時38分
          ，記載退稅後歸零。
      、發票號碼：ＥＳ00000000至ＥＳ00000000號均無爭執
          。
    (2)、2月2日：
      、發票號碼：ＥＳ00000000至ＥＳ00000000號均無爭執
          。
      、發票號碼：ＥＳ00000000號，金額940 ，時間20時30
          分，記載退稅後歸零。
      、發票號碼：ＥＳ00000000、ＥＳ00000000號均無爭執
          。
      、發票號碼：ＥＳ00000000號，金額880 ，時間20時21
          分，記載退稅後歸零。
      、發票號碼：ＥＳ00000000至ＥＳ00000000號均無爭執
          。
    (3)、2月3日：
      、發票號碼：ＥＳ00000000至ＥＳ0000000 號均無爭執
          。
      、因第1 捲統一發票均核對完畢，經詢問公訴人、被告
          及其辯護人有無必要再繼續核對第2 捲統一發票，渠
          等均稱無此必要等語。
（3）經本院核對結果：第1 捲有問題的統一發票，與台灣苗栗
     地方法院檢察署92年度偵字第1449號偵查卷（以下均稱同
     上偵查卷）第60頁2 月1 日、2 月2 日記載被侵占之金額
     相符。顯然告訴人甲○○指稱被告丙○○自9 年1 月31日
     起，利用上班時間侵占客人結帳之消費金額，並非無稽。
（三）被告丙○○與其辯護人雖辯稱：不能將另一員工唐國耕侵
      占之金額亦算入被告丙○○侵占部分云云乙節，然告訴人
      甲○○已同意將唐國耕與被告丙○○重疊部分全部予以剔
      除，使被告丙○○侵占之金額從204 萬5 千9 百49元，減
      縮為184 萬7 千6 百26元後，即無被告丙○○上開所稱與
      唐國耕重疊計算問題。
（四）另告訴人所僱用之員工王曉萍、劉芸君、李育君、張淑媛
      、古寬武、劉倩茹、陳怡君、林佩玲、吳美貞、李元君、
      林育靖、張靖敏、翁大和、黃玉蓮、張詠欣、張婷婷、林
      真瑱、陳秀玲、陳雅芬、吳怡燕、黃鷺宓、林筱嵐、趙榮
      淑、王俊傑、林永茂、譚慶豪、林淑惠、劉冠蘭、曾景彬
      、李明儒、曾筱茹、王玲慧、王居易、李宗儒、王曉慧、
      董澤民、邱宜珍、彭世博、徐桂美、張宗貴、胡君良、劉
      桂瑩、張文龍、林美岑、宋芳琦、李佳錚、葉美英、賴治
      江、張文華等人於檢察官偵查中亦均否認有趁客人結帳時
      侵占店裡款項（參見同上偵查卷第108 頁至第122 頁、第
      167 頁至第179 頁）。因此，除被告丙○○及已知之員工
      唐國耕二人，有侵占客人結帳之消費金額外，並無證據證
      明其他員工亦有類似之侵占犯行，故被告丙○○上班時間
      所短少之結帳消費金額，應是遭被告丙○○所侵吞，至為
      灼明。
（五）是被告丙○○上開辯解，應係事後卸責之詞，自難採信。
      此外，復有統一發票影本4 紙、被告丙○○出勤卡影本2
      紙、更正前被告丙○○侵占金額之統計表、犁村紅茶坊帳
      單10紙、財政部台灣省中區國稅局竹南稽徵所92年8 月21
      日中區國稅竹南三字第0920016952號函附布洛瓦90年1 月
      至91年8 月二聯式收銀機發票明細表25紙、營業人使用二
      聯式收銀機統一發票明細表21紙（以上參見同上偵查卷第
      41 頁 至第83頁、第218 頁至242 頁、第247 頁至第267
      頁）、更正後被告丙○○侵占金額之統計表（參見本院審
      理卷）在卷足憑，及告訴人甲○○提出布洛瓦90年度發票
      存根聯共157 捲、91年度發票存根聯共127 捲又1 張等扣
      案足資佐證。事證明確，被告丙○○侵占之犯行，洵勘認
      定，應依法予以論科。
二、被告丙○○有事實欄二之竊盜犯行，迭據被告丙○○於警訊
    時及偵、審中供認不諱，核與被害人甲○○陳述失竊之情節
    相符，並經證人即犁村飲食店代理店長彭世博、證人即中興
    保全公司課長王淑慶分別於警詢時證述屬實（參見同上偵查
    卷第19頁、第20頁），此外復有中興保全股份有限公司磁卡
    紀錄影本1 紙在卷足憑，是被告丙○○此部分之自白，與事
    實相符，應堪信為真實。故被告丙○○上開竊盜犯行，洵堪
    認定，應依法予以論科。
三、被告丙○○有事實欄三之行使偽造私文書犯行，迭據被告丙
    ○○於警詢時及偵、審中供認不諱，核與被害人甲○○陳述
    該份和解書非其簽立之情節相符，並經證人即被告之父龍心
    政於警詢時及檢察官偵查中證述：該份和解書是其子丙○○
    拿給伊等語明確（參見同上偵查卷第5 頁第6 頁、第30頁、
    第32頁），此外復有被告丙○○偽造甲○○名義之「合解書
    」及證人龍心政之道歉信函各1 份在卷足資佐證（參見同上
    偵查卷第22頁、第23頁），是被告丙○○此部分之自白，亦
    與事實相符，應堪信為真實。故被告丙○○上開行使偽造私
    文書犯行，亦堪認定，應依法予以論科。
四、核被告丙○○於事實欄一所為，係犯刑法第216 條、第215
    條之行使業務上文書登載不實罪、第336 條第2 項之業務侵
    占罪；被告丙○○於事實欄二所為，係犯刑法第320 條第1
    項之普通竊盜罪；被告丙○○於事實欄三所為，係犯刑法第
    216 條、第210 條之行使偽造私文書罪。被告丙○○利用不
    知情之刻印店人員偽刻甲○○印章，應論以間接正犯。被告
    丙○○偽造甲○○之印章、印文及署押之行為，係偽造私文
    書之階段行為，而其偽造私文書、於業務上文書登載不實之
    低度行為，應分別為行使之高度行為所吸收，均不另論罪。
    被告丙○○所犯行使業務上文書登載不實罪及業務侵占罪，
    均時間緊接，所犯罪名之構成要件相同，顯係分別基於概括
    之犯意而為，應依連續犯之規定各論以一罪，並均依法加重
    其刑。被告丙○○所犯上開行使業務上文書登載不實罪及業
    務侵占罪間，有方法結果之牽連關係，應依刑法第55條後段
    牽連犯之規定，從一重之業務侵占罪處斷。被告丙○○所犯
    上開業務侵占罪、竊盜罪及行使偽造私文書罪間，犯意各別
    ，行為互殊，應分論併罰。爰審酌被告丙○○雖尚無前科紀
    錄，有台灣高等法院被告全國前案紀錄表在卷足憑，然其身
    為店裡幹部，受到告訴人之重用，不知恪盡職守，反利用職
    務之便，連續侵吞客人結帳之消費金額長達一年多，又竊取
    店內現金供其花費，再偽造和解書矇騙其父，惡性非輕，犯
    後迄今尚未與告訴人成立民事和解，及犯後僅坦承部分犯行
    等一切情狀，本院並參酌檢察官之具體求刑，分別量處如主
    文所示之刑，並定其應執行之刑，以資懲儆。至91年9 月19
    日合解書上偽造之「甲○○」印文及署押各1 枚（參見同上
    偵查卷第22頁），應依刑法第219 條之規定予以宣告沒收；
    另偽造之「甲○○」印章1 顆，雖未據扣案，惟因無確切證
    據證明其已滅失不存在，仍應依刑法第219 條之規定予以宣
    告沒收，附此敘明。
據上論斷，應依刑事訴訟法第299 條第1 項前段，刑法第56條、
第216 條、第210 條、第215 條、第219 條、第320 條第1 項、
第336 條第2 項、第55條後段、第51條第5 款，罰金罰鍰提高標
準條例第1條前段，判決如主文。
本案經檢察官黃智勇到庭執行職務。
中　　華　　民　　國　　94　　年　　3 　　月　　24　　日
                  刑事第二庭  審判長法 官  林 燦 都
                                    法 官  顧 正 德
                                    法 官  柳 章 峰
右正本證明與原本無異。
如不服本判決應於送達後10日內向本院提出上訴狀（須附繕本）
。
中　　華　　民　　國　　94　　年　　3 　　月　　24　　日
   　　                         　　書記官 歐 明 秀
附錄法條：
刑法第210條
 (偽造變造私文書罪)
偽造、變造私文書，足以生損害於公眾或他人者，處5 年以下有
期徒刑。
刑法第215條
 (業務上文書登載不實罪)
從事業務之人，明知為不實之事項，而登載於其業務上作成之文
書，足以生損害於公眾或他人者，處3 年以下有期徒刑、拘役或
5百元以下罰金。
刑法第216條
 (行使偽造變造或登載不實之文書罪)
行使第210 條至第215 條之文書者，依偽造、變造文書或登載不
實事項或使登載不實事項之規定處斷。
刑法第219條
 (沒收之特例)
偽造之印章、印文或署押，不問屬於犯人與否，沒收之。
刑法第320條第1項
 (普通竊盜罪)
意圖為自己或第三人不法之所有，而竊取他人之動產者，為竊盜
罪，處5年以下有期徒刑、拘役或5百元以下罰金。
刑法第336條第2項：
 (業務侵占罪)
對於業務上所持有之物，犯前條第1 項之罪者，處6 月以上5 年
以下有期徒刑，得併科3千元以下罰金。
